ACORDAO-COMPLETO-2343645

ACÓRDÃO 3868/2019 ATA 16/2019 - PRIMEIRA CÂMARA

VISTOS, relatados e discutidos estes autos de tomada de contas especial instaurada pelo Fundo Nacional de Desenvolvimento da Educação (FNDE) , em desfavor dos ex-prefeitos do município de Ibicoara/BA, Sandra Regina Gomes Vidal (gestão 2009-2012) e Arnaldo Silva Pires (gestão 2013-2016) , em razão da omissão no dever de prestar contas dos recursos repassados ao município por intermédio do convênio 703.857/2010 (Siafi 665483) . 
ACORDAM os ministros do Tribunal de Contas da União, reunidos em sessão da 1ª Câmara, ante as razões expostas pelo relator, em:
9.1. considerar revel, para todos os efeitos, com fundamento no art. 12, § 3º, da Lei 8.443/1992, os Sr. Arnaldo Silva Pires e Sra. Sandra Regina Gomes Vidal;
9.2. julgar regulares com ressalvas, com fundamento nos arts. 1º, I, 16, II, 18 e 23, II, da Lei 8.443/1992, as contas do Sr. Arnaldo Silva Pires, dando-lhe quitação;
9.3. julgar irregulares, as contas da Sra. Sandra Regina Gomes Vidal, com fundamento nos arts. 1º, I, 16, III, “a” e “c”, 19, caput, e 23, III, da Lei 8.443/1992 c/c com os arts. 1º, I, 209, I, 210 e 214, III, do RI/TCU, e condená-la ao pagamento da quantia abaixo especificada, com a fixação do prazo de 15 (quinze) dias, a contar da notificação, para que comprove, perante este Tribunal (art. 214, III, “a”, do RI/TCU) , o recolhimento da dívida aos cofres do Fundo Nacional de Desenvolvimento da Educação, atualizada monetariamente e acrescida dos juros de mora, calculados a partir das datas discriminadas, até a data do recolhimento, na forma prevista na legislação em vigor:
	Valor do débito (R$) 
	Data

	933.570,00
	21/2/2011

9.4. aplicar a Sra. Sandra Regina Gomes Vidal a multa prevista no art. 57 da Lei 8.443/1992 c/c o art. 267 do RI/TCU, no valor de R$ 100.000,00 (cem mil reais) , fixando-lhe o prazo de 15 (quinze) dias, a contar da notificação, para que comprove, perante este Tribunal (art. 214, III, “a”, do RI/TCU) , o recolhimento da dívida aos cofres do Tesouro Nacional, atualizada monetariamente desde a data do presente acórdão até a do efetivo recolhimento, se for paga após o vencimento, na forma da legislação em vigor;
9.5. autorizar, desde logo, nos termos do art. 28, II, da Lei 8.443/1992, a cobrança judicial das dívidas, caso não atendidas as notificações;
9.6. com fundamento no § 3º do art. 16 da Lei 8.443/1992, encaminhar cópia desta deliberação à Procuradoria da República no Estado da Bahia para a adoção das medidas que entender cabíveis.

Tomada de contas especial instaurada em razão da omissão no dever de prestar contas dos recursos repassados por intermédio de convênio, cujo objeto foi a aquisição de veículo automotor para transporte escolar, por meio de apoio financeiro, no Âmbito do Programa Caminho da Escola.

Primeira Câmara

Município de Ibicoara/BA.

3. Interessados/Responsáveis:
3.1. Interessado: Fundo Nacional de Desenvolvimento da Educação
3.2. Responsáveis: Arnaldo Silva Pires (XXX.274.095-XX); Sandra Regina Gomes Vidal (XXX.515.275-XX).

13.1. Ministros presentes: Walton Alencar Rodrigues (Presidente), Benjamin Zymler e Bruno Dantas.
13.2. Ministro-Substituto convocado: Augusto Sherman Cavalcanti.
13.3. Ministro-Substituto presente: Weder de Oliveira (Relator).

WEDER DE OLIVEIRA

Reproduzo a seguir, com ajustes de forma considerados pertinentes, a instrução da Secretaria de Controle Externo de Tomada de Contas Especial (Secex-TCE) (peça 40) :
“INTRODUÇÃO
Trata-se de tomada de contas especial instaurada pelo Fundo Nacional de Desenvolvimento da Educação - FNDE, em desfavor da Sra. Sandra Regina Gomes Vidal, CPF XXX.515.275-XX, e do Sr. Arnaldo Silva Pires, CPF XXX.274.095-XX, ex-prefeitos do município de Ibicoara/BA, respectivamente nos períodos de 1/1/2009 a 31/12/2012 e 01/01/2013 a 31/12/2016, em razão da omissão no dever de prestar contas dos recursos repassados ao referido município por intermédio do convênio 703.857/2010 (Siafi 665.483) . O referido convênio tinha por objeto a aquisição de Veículo Automotor, zero quilômetro, com especificações para transporte escolar, por meio de apoio financeiro, no Âmbito do Programa Caminho da Escola’, (peça 2, p. 110) .
1.1. Este processo foi inicialmente instruído pela Secretaria de Controle Externo de Minas Gerais, sendo posteriormente transferido para a Secretaria de Controle Externo de Tomada de Contas Especial, conforme Portaria SEGECEX 09/2018, de 2/5/2018.
2. Para a execução do convênio, o FNDE repassou à Prefeitura Municipal de Ibicoara/BA a importância de R$ 933.570,00, conforme a Ordem Bancária 2011OB700696, de 21/2/2011, (peça 2, p. 110) .
3. O motivo para a instauração desta Tomada de Contas Especial foi a omissão no dever legal de prestar contas para o convênio 703.857/2010 (Siafi 665.483) .
4. O prazo para prestar contas encerrou-se em 30/4/2013 (peça 2, p. 110) , mas, até aquela data, não foi confirmado o envio da prestação de contas para o FNDE.
5. Da análise dos documentos presente nos autos, verifica-se que a Sra. Sandra Regina Gomes Vidal, ex-Prefeita Municipal de Ibicoara-BA, no período de 2009 a 2012, era a pessoa responsável pela gestão dos recursos federais recebidos por meio do Convênio em tela e, no entanto, não tomou as medidas para apresentação da documentação relativa à devida prestação de contas, sendo, portanto, a responsável pelo prejuízo apurado nesta tomada de contas especial, (peça 2, p. 112) . 
6. Ressalte-se, ainda, que resta clara a corresponsabilidade do Sr. Arnaldo Silva Pires, Prefeito Municipal de Ibicoara- BA, gestão 2013 a 2016, uma vez que o prazo para prestar contas encerrou-se em 30/04/2013, no entanto, não houve apresentação da documentação a título de prestação de contas, nem tampouco restou comprovada a adoção das medidas competentes de resguardo ao Erário (peça 2, p. 113) . 
7. Desse modo, instrução presente na peça 5, propôs que fosse promovida a citação da Sra. Sandra Regina Gomes Vidal, solidariamente com o Sr. Arnaldo Silva Pires, para que apresentassem alegações de defesa quanto à não comprovação da boa e regular aplicação dos recursos recebidos por intermédio do convênio 703.857/2010 (Siafi 665.483) , bem como para que se manifestassem quanto à omissão no dever de prestar contas do referido ajuste.
8. Diante do exposto, naquela instrução foi proposto citar a Sra. Sandra Regina Gomes Vidal, CPF XXX.515.275-XX, solidariamente com o Sr. Arnaldo Silva Pires, CPF XXX.274.095-XX, ex-prefeitos do município de Ibicoara/BA, com fundamento nos arts. 10, § 1º, e 12, incisos I e II, da Lei 8.443/1992 c/c o art. 202, incisos I e II, do RI/TCU, para que, no prazo de 15 dias, apresente alegações de defesa e/ou recolha aos cofres do Fundo Nacional de Desenvolvimento da Educação as quantias a seguir, atualizadas monetariamente a partir das respectivas datas até a data do efetivo recolhimento e abatendo-se valores acaso já satisfeitos, nos termos da legislação vigente, em razão da seguinte conduta:
 Conduta: não comprovação da boa e regular aplicação dos recursos federais repassados ao município de Ibicoara/BA, por intermédio do convênio 703.857/2010 (Siafi 665.483) , configurada por omissão no dever de prestar contas, cujo prazo para a apresentação de contas terminou em 30/4/2013.
 Dispositivos infringidos: art. 37, caput c/c o art. 70, parágrafo único, da Constituição da República Federativa do Brasil, art. 93 do Decreto-lei 200/67, art. 66 do Decreto 93.872/1986
	VALOR
EM REAIS
	DATA

	933.570,00
	21/2/2011

EXAME TÉCNICO
9. As citações foram realizadas por intermédio dos ofícios Secex/MG 1028/2018 e 1029/2018, (Arnaldo Silva Pires) , datados de 18/1/2018, presentes nas peças 12 e 13 e ofício Secex/MG 1058/2018, (Sandra Regina Gomes) , datado de 25/4/2018 presente na peça 34. Os endereços utilizados nas citações foram aqueles constantes no Sistema CPF da Receita Federal do Brasil. Adicionalmente, quanto ao Sr. Arnaldo Silva Pires, também foi utilizado o endereço constante no Sistema DGI.
10. Apesar de os responsáveis terem tomado ciência dos expedientes que lhe foram encaminhados, conforme atestam os avisos de recebimento (AR) , que compõem as peças 15 e 16 (Arnaldo Silva Pires) e 39, (Sandra Regina Gomes) , não atenderam às citações e não se manifestaram quanto às irregularidades verificadas. Cabe destacar que ainda que o AR seja assinado por um terceiro aos autos, (como se verifica neste processo) , isso não invalida a citação, desde que haja prova de que o AR foi encaminhado para o endereço correto do responsável, nos termos do que dispõe o art. 179, inciso II, do RI/TCU. Dito de outro modo, a validade da citação via postal não depende de que o aviso de recebimento seja assinado pelo próprio destinatário da comunicação, o que dispensa, no caso em tela, a entrega do AR em ‘mãos próprias’. A exigência da norma é no sentido de o Tribunal verificar se a correspondência foi entregue no endereço correto, residindo aqui a necessidade de certeza inequívoca. 
11. Nos termos do art. 12, § 3º, da Lei 8.443/1992, ao não responder à citação expedida por esta Corte de Contas, o responsável torna-se revel, para todos os efeitos, dando-se prosseguimento ao processo.
12. A despeito da aplicação da revelia, devem ser considerados, no entanto, os elementos já constantes dos autos, os quais podem, inclusive, levar a um juízo favorável ao responsável revel. 
13. Deve-se observar que, nos processos do TCU, a revelia não implica a presunção de que sejam verdadeiras todas as imputações levantadas contra os responsáveis, diferentemente do que ocorre no processo civil, em que o não comparecimento do réu nos autos leva à presunção da verdade dos fatos narrados pelo autor. 
14. Assim, independentemente da revelia, a avaliação da responsabilidade do agente nos processos desta Corte não prescinde dos elementos existentes nos autos ou para ele carreados, uma vez que são regidos pelo princípio da verdade material (Acórdão 163/2015-TCU-Segunda Câmara, rel. ANDRÉ DE CARVALHO; 2.685/2015-TCU-2ª Câmara, rel. RAIMUNDO CARREIRO; 2.801/2015-TCU-1a Câmara, rel. WALTON ALENCAR RODRIGUES; 4.340/2015-TCU-1a Câmara, rel. WEDER DE OLIVEIRA e 5.537/2015-TCU-1a Câmara, rel. WEDER DE OLIVEIRA) .
15.  Entretanto, cabe destacar que nas fases anteriores desta TCE os responsáveis também não se manifestaram quanto às irregularidades constatadas nos autos. 
16. Adicionalmente, a irregularidade imputada aos responsáveis está claramente demonstrada nos autos, conforme se verifica na instrução presente na peça 5, não sendo cabível a análise de elementos nesta fase processual que possam ser aproveitados na defesa do responsável. 
17. Assim, transcorrido o prazo regimental fixado e mantendo-se inerte os responsáveis, impõe-se que sejam considerados revéis, dando-se prosseguimento ao processo, de acordo com o art. 12, § 3º, da Lei 8.443/1992. 
18. Adicionalmente, cabe destacar que o TCU tem flexibilizado a interpretação da Súmula TCU 230, entendendo que: ‘Não cabe a atribuição de débito solidário ao prefeito sucessor omisso que, embora obrigado a prestar contas em razão de a vigência do convênio adentrar o seu mandato, não geriu qualquer parcela dos recursos transferidos. Nesse caso, as contas do prefeito sucessor são julgadas irregulares, com a aplicação da multa prevista no art. 58, inciso I, da  Lei 8.443/1992’. Acórdão 2850/2018-TCU-Segunda Câmara,  Relator Ministro Augusto Nardes) .
19. Conforme se verifica na peça 1, p 33, a execução físico-financeira do presente convênio deu-se integralmente na gestão da Sra. Sandra Regina Gomes Vidal, posto que a vigência do convênio foi de 30/12/2010 até 29/11/2011. Assim, a responsabilidade pelo débito no presente processo cabe exclusivamente a ela.
CONCLUSÃO
18.  Diante da revelia da Sra. Sandra Regina Gomes Vidal e do Sr. Arnaldo Silva Pires, e inexistindo nos autos elementos que permitam concluir pela ocorrência de boa-fé ou de outros excludentes de culpabilidade em suas condutas, propõe-se que suas contas sejam julgadas irregulares. Adicionalmente a Sra. Sandra Regina Gomes Vidal deverá ser condenada pelo débito apurado no presente processo, bem como deverá lhe ser aplicada a multa prevista no art. 57 da Lei 8.443/1992. Já quanto ao Sr. Arnaldo Silva Pires, deverá lhe ser aplicada apenas a multa prevista no art. 58 da Lei 8.443/1992, pois, apesar de não ter gerido os recursos da avença, razão por que não responde pelo débito, foi não gestão dele (sucessor) que recaiu o termo final para a prestação de contas a qual ainda não foi apresentada. Dessa forma, deve responder pela omissão no dever de prestar contas. 
PROPOSTA DE ENCAMINHAMENTO 
19. Diante do exposto, submetemos os autos à consideração superior, propondo ao Tribunal
a) considerar, para todos os efeitos, revéis a Sra. Sandra Regina Gomes Vidal, CPF XXX.515.275-XX e o Sr. Arnaldo Silva Pires, CPF XXX.274.095-XX;
b) julgar irregulares as contas da Sra. Sandra Regina Gomes Vidal, CPF XXX.515.275-XX com fundamento nos arts. 1º, inciso I, 16, inciso III, alíneas ‘a’ e ‘c’, 19, caput, e 23, inciso III, da Lei 8.443/1992 c/c com os arts. 1º, inciso I, 209, inciso I, 210 e 214, inciso III, do RI/TCU, condenando-a ao pagamento da importância a seguir especificada e fixando-lhe o prazo de 15 dias para que comprove perante este Tribunal, em respeito ao art. 214, inciso III, alínea ‘a’, do RI/TCU, o recolhimento da dívida aos cofres do Fundo Nacional de Desenvolvimento da Educação - FNDE, atualizada monetariamente e acrescida de juros de mora calculados a partir das datas indicadas até a data do efetivo recolhimento e com o abatimento de valores acaso já satisfeitos, nos termos da legislação vigente:
	VALOR
EM REAIS
	DATA

	933.570,00
	21/2/2011

c) julgar irregulares as contas do Sr. Arnaldo Silva Pires, CPF XXX.274.095-XX, com fundamento nos arts. 1º, inciso I, 16, inciso III, alínea ‘a’, 19, caput, e 23, inciso III, da Lei 8.443/1992 c/c com os arts. 1º, inciso I, 209, inciso I, 210 e 214, inciso III, do RI/TCU;
d) aplicar, com fundamento no art. 57 da Lei 8.443/1992 c/c o art. 267 do RI/TCU, multa à Sra. Sandra Regina Gomes Vidal, CPF XXX.515.275-XX, fixando o prazo de 15 dias, a partir da notificação, para que, nos termos do art. 214, inciso III, alínea ‘a’, do RI/TCU, comprove perante este Tribunal o recolhimento aos cofres do Tesouro Nacional do valor atualizado monetariamente desde a data do acórdão até a data do efetivo recolhimento, se for pago após o vencimento, na forma da legislação em vigor; 
e) aplicar, com fundamento no art. 58, inciso I, da Lei 8.443/1992 c/c o art. 268, inciso I do RI/TCU, multa ao Sr. Arnaldo Silva Pires, CPF XXX.274.095-XX, fixando o prazo de 15 dias, a partir da notificação, para que, nos termos do art. 214, inciso III, alínea ‘a’, do RI/TCU, comprove perante este Tribunal o recolhimento aos cofres do Tesouro Nacional do valor atualizado monetariamente desde a data do acórdão até a data do efetivo recolhimento, se for pago após o vencimento, na forma da legislação em vigor; 
f) autorizar, desde logo, a cobrança judicial das dívidas nos termos do art. 28, inciso II, da Lei 8.443/1992 c/c o art. 219, inciso II, do RI/TCU, caso não atendida a notificação;
g) autorizar, desde logo, com fundamento no art. 26, da Lei 8.443/1992 c/c o art. 217, do Regimento Interno do TCU, caso seja do interesse dos responsáveis, e desde que solicitado, o parcelamento da dívida em até 36 parcelas, incidindo, sobre cada uma, os encargos legais devidos, sem prejuízo de alertá-los de que, caso optem por essa forma de pagamento, a falta de comprovação do recolhimento de qualquer parcela implicará o vencimento antecipado do saldo devedor, nos termos do art. 26, parágrafo único, e 59, da Lei 8.443/1992 c/c o art. 217, § 2º, do Regimento Interno do TCU; 
h) encaminhar cópia da deliberação, bem como do relatório e do voto que a fundamentarem, ao Procurador-Chefe da Procuradoria da República no estado da Bahia, nos termos do § 3º do art. 16 da Lei 8.443/1992 c/c o § 7º do art. 209 do RI/TCU, para adoção das medidas que entender cabíveis; e
 i) enviar cópia do Acórdão que vier a ser proferido ao Fundo Nacional de Desenvolvimento da Educação - FNDE e aos responsáveis, para ciência, informando que a presente deliberação, acompanhada do Relatório e do Voto que a fundamenta, está disponível para a consulta no endereço www.tcu.gov.br/acordaos, além de esclarecer que, caso requerido, o TCU poderá fornecer sem custos as correspondentes cópias, de forma impressa.”
O MP/TCU, representado pelo Subprocurador-Geral, Paulo Soares Bugarin, em sua manifestação regimental, manifestou-se de acordo com a proposta formulada pela unidade instrutiva (peça 43) .
É o relatório.

não há.

Subprocurador-Geral Paulo Soares Bugarin.

TOMADA DE CONTAS ESPECIAL. REVELIA DOS RESPONSÁVEIS. CONTAS IRREGULARES DA PREFEITA QUE GERIU OS RECURSOS. DÉBITO. MULTA. CONTAS REGULARES COM RESSALVA DO PREFEITO RESPONSÁVEL PELA OBRIGAÇÃO DE PRESTAR CONTAS.

TOMADA DE CONTAS ESPECIAL (TCE)

Secretaria de Controle Externo de Tomada de Contas Especial (Secex-TCE).

Examino tomada de contas especial instaurada pelo Fundo Nacional de Desenvolvimento da Educação (FNDE) em desfavor dos ex-prefeitos do município de Ibicoara/BA, Sra. Sandra Regina Gomes Vidal (2009-2012) e Sr. Arnaldo Silva Pires (2013-2016) , em razão da omissão no dever de prestar contas da aplicação dos recursos repassados ao município por intermédio do convênio 703.857/2010 (Siafi 665483) . 
O referido convênio tinha por objeto a aquisição de veículo automotor, zero quilômetro, com especificações para transporte escolar, por meio de apoio financeiro no âmbito do Programa Caminho da Escola (peça 2, p. 110) .
Para tanto, foi repassada ao município a importância de R$ 933.570,00: ordem bancária 2011OB700696, de 21/2/2011. A contrapartida do convenente foi de R$ 9.430,00 (peça 2, p. 110) .
Conforme consta do relatório de TCE (peça 2, p. 110-115) , a seguir transcrito, os recursos foram integralmente utilizados na gestão da Sra. Sandra Regina Gomes Vidal e o prazo para apresentação da prestação de contas encerrou-se em 30/4/2013, na gestão do Sr. Arnaldo Silva Pires, mas o FNDE não a recebeu:
“8. Da análise dos documentos à fl. 15, verifica-se que a Sra. Sandra Regina Gomes Vidal, ex-Prefeita Municipal de Ibicoara- BA, no período de 2009 a 2012, era a pessoa responsável pela gestão dos recursos federais recebidos por meio do Convênio em tela e, no entanto, não tomou as medidas para apresentação da documentação relativa à devida prestação de contas, sendo, portanto, a responsável pelo prejuízo apurado nesta tomada de contas especial. 
Ressalte-se, ainda, que resta clara a corresponsabilidade do Sr. Arnaldo Silva Pires, Prefeito Municipal de Ibicoara- BA, gestão 2013 a 2016, uma vez que o prazo para prestar contas encerrou-se em 30/04/2013 e, no entanto, não houve apresentação da documentação a título de prestação de contas, nem tampouco restou comprovada a adoção das medidas competentes de resguardo ao Erário.”
Devidamente notificados pelo FNDE, os responsáveis não se manifestaram (peça 2, p. 114) .
No âmbito deste Tribunal, foram os responsáveis citados nos seguintes termos (peças 11-14) :
“a) Irregularidade:  não comprovação da boa e regular aplicação dos recursos em razão da omissão no dever de prestar contas.”
Apesar de regularmente citados, os responsáveis não recolheram o valor do débito e nem apresentaram alegações de defesa. 
A Secretaria de Controle Externo de Tomada de Contas Especial (Secex-TCE) concluiu (peça 40) :
“18. Diante da revelia da Sra. Sandra Regina Gomes Vidal e do Sr. Arnaldo Silva Pires, e inexistindo nos autos elementos que permitam concluir pela ocorrência de boa-fé ou de outros excludentes de culpabilidade em suas condutas, propõe-se que suas contas sejam julgadas irregulares. Adicionalmente a Sra. Sandra Regina Gomes Vidal deverá ser condenada pelo débito apurado no presente processo, bem como deverá lhe ser aplicada a multa prevista no art. 57 da Lei 8.443/1992. Já quanto ao Sr. Arnaldo Silva Pires, deverá lhe ser aplicada apenas a multa prevista no art. 58 da Lei 8.443/1992, pois, apesar de não ter gerido os recursos da avença, razão por que não responde pelo débito, foi não gestão dele (sucessor) que recaiu o termo final para a prestação de contas a qual ainda não foi apresentada. Dessa forma, deve responder pela omissão no dever de prestar contas. ”
O MP/TCU, representado pelo Subprocurador-Geral, Paulo Soares Bugarin, concordou com o encaminhamento proposto (peça 43) .
II
Devidamente notificados, os responsáveis mantiveram-se silentes, configurando a revelia e a continuidade da análise processual, de acordo com o que dispõe o art. 12, §3º, da Lei 8.443/1992.
Não existem nos autos elementos que permitam afastar a responsabilidade da ex-prefeita, Sandra Regina Gomes Vidal, em cuja gestão os recursos foram integralmente geridos. 
A jurisprudência desta Corte é firme no tocante à responsabilidade pessoal daquele que recebe recursos federais, para consecução de objetivo determinado, pela comprovação da boa e regular aplicação desses valores. Todo aquele que utiliza ou gerencia recursos públicos tem o dever, constitucional, de demonstrar sua boa e regular aplicação (artigo 70, parágrafo único, e art. 37, caput, da Constituição de 1988; art. 93 do Decreto-Lei 200, de 25/2/1967) .
No âmbito desta TCE, a responsável não carreou aos autos documentação capaz de comprovar o regular emprego das verbas federais na execução dos recursos sob sua gestão. Assim, com relação a essa responsável acompanho o posicionamento da Secex-TCE, ao qual anuiu o MP/TCU.
Ao Sr. Arnaldo Silva Pires coube a obrigação da prestação de contas do convênio, não tendo esse responsável gerido os recursos repassados. 
Com relação à adoção de medidas legais visando ao resguardo do patrimônio público, consta da réplica produzida pela procuradoria federal junto ao FNDE no Mandado de Segurança 7359-62.2013.4.01.3400, informação de que esse responsável teria tomado as providências necessárias ao resguardo do erário (peça 1, p. 96) :
“Aduz o impetrante, em síntese, que o Município foi inscrito como inadimplente no SlAFI/CAUC, em decorrência das irregularidades e falhas na prestação de contas das administrações anteriores. Afirma que a nova gestão do Município já noticiou as irregularidades do gestor anterior perante o FNDE. Afirma, ainda, que já foi instaurada a tomada de contas espec'3! e que já providenciou a ação iudicial contra o ex - prefeito; que a situação estaria a impedir a celebração de novos ajustes e o recebimento de repasse de verbas públicas oriundas de outros convênios, prejudicando os cidadãos moradores do Município e que pesa sobre o nome do Município apenas esta pendência.”
As decisões que defendem a imputação solidária do débito do prefeito sucessor detentor da obrigação de prestar contas baseiam-se na Súmula TCU 230.
Este Tribunal, contudo, tem mitigado a aplicação dessa súmula, que já não retrata o entendimento jurisprudencial majoritário desta Corte, reputando razoável que suas contas sejam julgadas irregulares, com aplicação de multa, quando aquele deixa de apresentar prestação de contas dos recursos geridos de forma integral por seu antecessor (Acórdão 2850/2018-TCU-Segunda Câmara) .
Em outras palavras, a jurisprudência recente deste Tribunal aponta no sentido de excluir a responsabilidade do prefeito sucessor por débito relacionado a recursos geridos integralmente por seu antecessor, sem prejuízo da aplicação de multa pela não apresentação, injustificada, da prestação de contas no prazo estipulado no convênio.
Nessa situação, a comunicação processual dirigida ao gestor deve conter a adequada exposição da irregularidade que lhe está sendo imputada, de forma a assegurar o exercício da ampla defesa e o respeito ao contraditório. 
Por tratar-se de condição indispensável ao pleno exercício dos direitos e faculdades processuais conferidos aos responsáveis, a falta ou imperfeição desses atos de comunicação processuais implica inegável prejuízo à defesa e ao contraditório.
Assim, estando evidenciado que esse gestor não geriu recursos (sendo a prefeita antecessora a responsável pela integral aplicação dos recursos federais transferidos ao município) , deveria ter sido chamado em audiência, para apresentar razões de justificativa pela não apresentação da prestação de contas no prazo estipulado no convênio, em vez de ter sido citado para apresentar alegações de defesa quanto à imputação de ter dado causa a dano ao erário, ou recolher o débito, como, de fato foi feito.
A defesa demandada por uma imputação de conduta causadora de dano ao erário é distinta da que seria oferecida pela imputação de injustificada não apresentação de prestação de contas no prazo avençado.
Desse modo, considerando que ocorreu relevante falha no chamamento processual, prejudicial ao adequado exercício do contraditório, e considerando que essa falha tenderia a ser por mim considerada em benefício do responsável também na hipótese de não ser revel, entendo que não se deve aplicar-lhe multa, sendo suas contas julgadas regulares com ressalvas.
Diante do exposto, manifesto-me pela aprovação do acórdão que ora submeto à apreciação deste Colegiado.
TCU, Sala das Sessões Ministro Luciano Brandão Alves de Souza, em 21 de maio de 2019.
Weder de Oliveira
Relator